臺灣板橋地方法院民事判決　　　　　　　99年度訴字第2726號
原　　　告　郭高利
訴訟代理人　曾秋玉
　　　　　　黃柏承律師
被　　　告　郭水元
訴訟代理人　郭睦萱律師
複　代理人　徐碩延律師
　　　　　　王健安律師
上列當事人間請求返還代墊款事件，經本院於民國100 年8 月2
日言詞辯論終結，判決如下：
    主  文
被告應給付原告新臺幣柒萬捌仟肆佰元及自民國九十九年八月二
十六日起至清償日止，按週年利率百分之五計算之利息。
原告其餘之訴駁回。
訴訟費用由被告負擔十分之一；餘由原告負擔。
本判決第一項得假執行。但被告如以新臺幣柒萬捌仟肆佰元，為
原告供擔保後，得免為假執行。
原告其餘假執行之聲請駁回。
    事實及理由
一、原告主張：
(一)、緣原告及訴外人郭高聰與被告共同訂立協議書，依協議書第
    二項所示，原告應將所有位於新北市○○區○○路17之1 號
    房屋，無條件提供與被告居住使用，被告不得同意第三人入
    內居住，但短暫（7 日以內）居住者除外。詎被告同意第三
    人杜佩蓉進入系爭房屋居住，已違反系爭協議書第二項之約
    定，經原告多次與被告協調，被告均不予理會，原告遂於民
    國98年7 月27日寄發律師函與被告就系爭房屋終止使用借貸
    之法律關係，並要求被告限期30日內搬離系爭房屋之住處。
    又被告信奉道教，為新北市道教團體之會員，曾與其已故配
    偶郭李桂花多次共同參與道教活動，亦不時請人雕刻神像或
    自外地購買神像，且將神像安置於系爭房屋供奉，並開設「
    包青堂」，共計供奉28尊神像（下稱系爭神像）。而被告雖
    已搬離系爭房屋，卻遲未將其所有系爭神像一併搬離，且因
    系爭神像之數量繁多，占用系爭房屋過多空間，已妨害原告
    對於系爭房屋之使用收益，即妨礙原告圓滿行使對於系爭房
    屋之所有權。又原告對於系爭神像並無保管義務，為排除被
    告對於系爭房屋使用空間之侵害，迭經要求被告處理，惟被
    告均置之不理，原告方將系爭神像安置於向陽山慈惠堂（下
    稱慈惠堂），致支出搬遷費新臺幣（下同）28,000元及安置
    費74萬元。爰依民法第184 條第1 項前段及第213 條第3 項
    之規定，請求被告支付回復原狀之必要費用合計768,000 元
    等語。
(二)、聲明：被告應給付原告768,000 元，及自起訴狀繕本送達之
    翌日起至清償日止，按週年利率5%計算之利息；願供擔保，
    請准宣告假執行。
二、被告則以：
(一)、系爭房屋原為被告之已故配偶郭李桂花所有，郭李桂花前以
    低於市價160 萬元將系爭房屋出售予兩人之子即原告，惟要
    求原告妥善處理其所供養之系爭神像及同意被告居住於系爭
    房屋至逝世為止，故系爭神像並非為被告所有，而係郭李桂
    花生前所購買，被告自不負搬遷義務，且郭李桂花於系爭房
    屋出售予原告時，亦一併移轉系爭神像之所有權予原告。再
    者，系爭神像向來均係郭李桂花所供奉祭拜，被告僅係陪同
    郭李桂花參與道教公會及其相關活動。而郭李桂花雖曾於79
    年6 月19日以被告名義登記為包青堂負責人，加入社團法人
    新北市道教會（下稱道教會）之團體會員，惟依寺廟監督條
    例第1 條、第2 條及第6 條之規定，包青堂既屬寺廟，不論
    有無向主管機關辦理登記，包青堂之財產及法物為包青堂所
    有，應與負責人個人之財產分離。易言之，系爭神像實屬系
    爭房屋所有權人之法物，其所有權應歸屬郭李桂花。被告雖
    為包青堂之名義上負責人，惟僅有管理權而已，自不得遽認
    系爭神像即為被告所有。況包青堂於90年3 月30日後因未如
    期繳納會費，業經道教協會於93年註銷其會籍，則被告已非
    係包青堂負責人，原告請求被告應支付系爭神像之搬遷費及
    安置費，並無理由。
(二)、又原告之請求權基礎為民法第184 條第1 項前段之侵權行為
    損害賠償請求權，惟請求返還代墊款之前提，須兩造間存有
    契約或類似契約之法律關係，一方依據契約先行履踐契約義
    務後，所產生之相關費用始為代墊款，然本件兩造間並未存
    有任何契約關係，自不生返還代墊款之問題。其次，系爭神
    像於79年即已置放系爭房屋內，逾20年期間，皆未影響原告
    之居住，且系爭房屋之所有權登記亦不生任何變更。質言之
    ，不論系爭神像是否為被告所有，原告對於系爭房屋之使用
    及收益絲毫不受影響，其所有權顯未受侵害，原告自不得依
    民法第184 條第1 項前段規定，請求被告負侵權行為之損害
    賠償責任。
(三)、退萬步言，縱認系爭神像為被告所有，惟系爭神像及相關物
    品之重量顯未逾3.5 公噸，一輛車即可容納全部物品，且原
    告於99年5 月24日擅自委託由訴外人李立智擔任負責人之祥
    優精緻搬家公司（下稱祥優公司），將系爭神像搬運至被告
    位於新北市○○區○○街之租屋處門口置放，當時僅由祥優
    公司派遣一輛車負責搬遷，又被告以相同物品及路程向其他
    搬運公司詢價，其他搬運公司亦認僅需以1 輛車搬運即可，
    ，報價約為3,500 元，殊無增加至4 輛車之必要。另原告主
    張其有支付系爭神像之安置費74萬元，惟該筆金額非小額支
    出，原告卻僅提出非正式之估價單，未曾提出任何向銀行提
    匯款或慈惠堂出具之收據或帳簿等正式憑證資料，自不足證
    明原告確實有支出該筆費用。況經被告探詢神像安置所需費
    用，多為免費或每尊僅需1,000 元，則系爭神像之安置費至
    多僅為28,000元，且慈惠堂於100 年2 月28日於部落格所示
    之收費標準，每尊神像亦僅為1,000 元。因此，原告請求之
    搬遷費及神像安置費明顯嚴重偏離市場行情，則超出市價之
    費用部分，難認屬回復原狀所需必要費用，被告自不負給付
    義務等語置辯。並聲明：原告之訴及其假執行聲請均駁回；
    如受不利之判決，願供擔保請准宣告免為假執行。
三、兩造不爭執之事實：
(一)、兩造於96年1 月8 日訂立協議書，依協議書第2 項之約定，
    原告應將其所有位於新北市○○區○○路17之1 號房屋，無
    條件提供予被告居住使用，被告不得同意第三人入內居住，
    但短暫居住者除外。嗣原告於98年7 月27日寄發律師函予被
    告，通知被告違反上開契約協議，並限期搬離系爭房屋之住
    處。被告現並未居住於系爭房屋。
(二)、包青堂登記之負責人為被告，其地址設於系爭房屋，於79年
    6 月19日加入道教會之會員，嗣因繳納會費至90年3 月30日
    止，而於93年遭道教會註銷其會籍。
(三)、包青堂迄未向主管機關辦理寺廟登記，亦未辦理財團法人登
    記。
四、本件之爭點及法院之判斷：
    原告主張被告業已搬離其所有之系爭房屋，惟仍留有系爭神
    像占用系爭房屋過多空間，業已侵害原告圓滿行使對於系爭
    房屋所有權，迭經原告催告，被告均置之不理，原告遂將系
    爭神像安置於慈惠堂，致支出搬遷費及安置費共計768,000
    元，爰依民法第213 條第3 項規定，請求被告給付回復原狀
    之必要費用768,000 元等語，並提出桃園南門第408 號存證
    信函、估價單及統一發票影本各1 份為證。惟為被告所否認
    ，辯稱系爭神像並非被告所有，自不負搬遷義務，並以前揭
    情詞置辯。是以，本件應審酌之爭執點厥為：系爭神像是否
    為被告所有？若是，原告得否依侵權行為損害賠償之法律關
    係，請求被告給付系爭神像之搬運費及安置費，又回復原狀
    所必要之費用若干？茲分述如下：
(一)、按人之權利能力，始於出生，終於死亡；法人於法令限制內
    ，有享受權利負擔義務之能力。但專屬於自然人之權利義務
    ，不在此限；法人非經向主管機關登記，不得成立；寺廟財
    產登記，包括寺廟本身及附屬或享有之一切不動產動產而言
    。法物包括宗教上歷史上或美術上有關係之佛像神像禮器法
    器經典雕刻繪畫及其他應行保存之一切古物而言，民法第6
    條、第26條、第30條及寺廟登記規則第6 條分別定有明文。
    次按民事訴訟法第40條第3 項固規定「非法人之團體，設有
    代表人或管理人者，有當事人能力」，並可據此規定，認非
    法人團體於民事訴訟得為確定私權請求之人或為其相對人。
    惟此乃程序法對非法人團體認其有形式上之當事人能力，尚
    不能因之而謂非法人團體有實體上之權利能力，此有最高法
    院67年台上字第865 號判例可資參照。準此，非法人團體並
    無獨立人格，在實體法上尚無權利能力，而無享有權利、負
    擔義務之資格。經查，原告主張被告將系爭神像安置於系爭
    房屋供奉並開設包青堂等語，業據原告提出臺北縣道教會團
    體會員證書之照片為證，其上記載包青堂之負責人為被告，
    且於79年6 月19日依法申請加入道教會之團體會員；復經本
    院向道教會函查被告入會資料屬實，亦有社團法人新北市道
    教會函文1 份在卷可稽。再查，包青堂迄今尚未登記為寺廟
    之事實，已為被告所是認，包青堂既未曾辦理寺廟登記，自
    不得依前揭寺廟登記規則之規定，享有一切動產之權利，且
    縱認包青堂為非法人團體，惟其迄未辦理財團法人登記而非
    屬法人，亦無從依上揭民法之規定取得權利能力，而得享有
    或負擔一切動產之權利義務。是被告既為包青堂之負責人，
    而包青堂並無權利能力，堪認系爭神像即為被告所有。被告
    辯稱系爭神像之所有權歸屬包青堂，被告僅有管理權云云，
    即屬無據。
(二)、被告雖又辯稱系爭神像係其已故配偶郭李桂花生前所購買，
    且系爭房屋原係郭李桂花所有，其將系爭房屋出售予原告時
    ，亦一併移轉系爭神像之所有權予原告云云。經查，系爭房
    屋原係郭李桂花所有，嗣出售予原告，此一事實固為兩造所
    不爭執，惟被告並未提出任何證據以證明系爭神像為郭李桂
    花所有，復未證明郭李桂花與原告間曾有移轉系爭神像所有
    權之約定，自無從認定被告上開所辯為真實可採。
(三)、被告雖聲請傳喚證人郭淑慧到庭作證，以證明被告僅係包青
    堂之名義負責人，系爭神像之所有權及供奉皆為郭李桂花所
    為。惟因證人郭淑慧為被告之長女，與兩造具有親屬關係，
    其證言是否無偏頗之虞，本已有所疑義。再者，被告雖陳稱
    證人郭淑慧曾參與包青堂部分之事務（如撰擬香油錢捐獻之
    感謝狀等），證人郭淑慧對於系爭神像之購置情形、包青堂
    之創立及管理情形，皆所知悉云云，惟證人郭淑慧並未自始
    參與購買系爭神像之經過，其所知悉之情事或係事後間接由
    被告或被告之配偶口中得知。又系爭神像係由何人供奉祭拜
    ，核與所有權歸屬無涉。故而傳訊證人郭淑慧到庭說明對於
    本件事實真相之釐清並無相當幫助，本院認無傳喚之必要，
    附此敘明。
(四)、再按因故意或過失，不法侵害他人之權利者，負損害賠償責
    任，民法第184 條第1 項定有明文。又按負損害賠償責任者
    ，除法律另有規定或契約另有訂定外，應回復他方損害發生
    前之原狀。第1 項之情形，債權人得請求支付回復原狀所必
    要之費用，以代回復原狀，同法第213 條第1 項、第3 項亦
    定有明文。查系爭神像係屬被告所有，既已認定如前，則被
    告無正當權源卻將系爭神像留置於系爭房屋之行為，顯係對
    於原告就系爭房屋使用收益權能之侵害，即不法侵害原告就
    系爭房屋所有權之完整性，被告自應負侵權行為損害賠償責
    任。又原告因被告拒絕將系爭神像搬離，方委託搬家公司處
    理，致支出搬遷費及安置費，依上開規定，原告固得請求以
    金錢賠償損害，惟其請求賠償之金錢，須係回復原狀之必要
    費用，方為法所許。經查：
１、關於搬遷費用部分：
    原告固主張其支出搬遷費用28,000元，並提出統一發票影本
    1 紙為證。且證人即開立上開發票之搬家公司李立智於本院
    100 年7 月5 日言詞辯論期日到庭具結證稱：「（問：搬運
    神像情形？）當時是今日在庭上的曾小姐要我們去搬運神像
    ，當天從早上八點多裝神明，裝好貨後本來要去土城的延平
    街一處住宅下貨，但是那邊的先生不同意我們下貨，說要帶
    我們去永豐路工業區的山上，後來竟直接帶我們到警察局。
    在警局那邊說他們家族有糾紛，他女兒有意見等等，我們只
    好折回土城延平街等他們溝通好，後來環保局、警察局的人
    員就過來了。最後他們終於溝通好要搬運至桃園縣觀音鄉的
    一個廟，直到下午之後才搬運完畢。」、「（問：搬遷費用
    共計若干？）是我與曾小姐協調後的工資。主要是時間的耗
    損及人力，上高速公路要四台車子，花了一整天的時間，師
    傅回到公司已經晚上十點多了。連我及師傅總共九人搬運。
    」等語，此有當日言詞辯論筆錄1份在卷可稽（見本院卷第
    103至第104頁）。依上開證人證詞可知，原告委託搬家公司
    將系爭神像自系爭房屋搬運至現所安置之慈惠堂，因搬家公
    司估量所花費之時間及人力等成本後，向原告請求之搬運費
    用共計28,000元，原告並已如數支付，故應認此部分費用為
    原告搬遷系爭神像之必要費用，即係回復系爭房屋原狀之必
    要費用，原告據此向被告請求，即屬有理，應予准許。
２、關於安置費用部分：
    原告另主張其因安置系爭神像支出安置費用74萬元，並提出
    估價單影本1 紙為證，但為被告否認。經查，證人胡純心於
    本院100年4月26日言詞辯論期日到庭具結證稱：「（問：請
    問你是否為向陽山慈惠堂的員工？）是義工。」、「（問：
    這張估價單是你開立的？〈提示聲證二予證人閱覽〉）估價
    單是會計寫的，費用是我收的。我是向曾秋玉收的。後來他
    們有搬過來。」、「（問：收到這筆錢，對方有無開立收據
    ？有無記載於帳簿上？）沒有。收到了他們就把神像搬過來
    。沒有記載帳簿。我們只是義工。」等語，此有當日言詞辯
    論筆錄1份在卷可參（見本院卷第65至第66頁）。惟查，證
    人胡純心曾以堂主身份對外發文，此有被告提出慈惠堂網站
    內容影本1 份在卷可稽（見本院卷第81頁），則證人胡純心
    所證稱伊僅是慈惠堂義工身份一節，本屬可疑。再查，證人
    胡純心經手之金額既高達七十餘萬元，然既未經登載予寺廟
    內帳冊，亦未開立任何繳費收據予繳款人，此顯與日常交易
    生活經驗不符，無從認為原告確實有支付74萬元予慈惠堂。
    本院審酌慈惠堂於98年間網站上公告之神像安置費用僅為每
    尊1,800元，而原告為回復原狀必要費用之請求，係以請求
    支付回復原狀所必要之費用，以代回復原狀，其意旨仍在實
    現被害權益狀態之完整，因認在每尊神像按1,800元計算之
    安置費用，尚屬合理，逾該費用即非回復原狀之必要費用。
    是以，本件原告因安置神像所支出之必要費用共計為50,400
    元（計算式為1800×28＝50400）。
３、綜上，被告無權占用原告所有系爭房屋之行為，已妨害原告
    就系爭房屋所有權之行使，自係不法侵害原告之權利，惟原
    告得請求被告賠償回復原狀之必要費用應為78,400元。
五、綜上所述，原告依據侵權行為損害賠償之法律關係，請求被
    告應給付原告78,400元，及自起訴狀繕本送達之翌日即99年
    8 月26日起至清償日止，按週年利率5%計算之利息，為有理
    由；逾此一範圍之請求，為無理由，應予駁回。本件原告勝
    訴部分，乃所命被告給付之金額未逾50萬元，依民事訴訟法
    第389條第1項第5款規定，應依職權宣告假執行。而被告陳
    明願供擔保，聲請免為假執行，於法核無不符，爰酌定相當
    之擔保金額宣告之。至於原告其餘假執行之聲請，因訴之駁
    回而失所依據，不應准許。
六、因本案事證已臻明確，兩造其餘主張陳述及所提之證據，經
    審酌後，認於本判決結果不生影響，爰不一一論述，附此敘
    明。
七、結論：原告之訴為一部有理由，一部無理由，依民事訴訟法
    第79條、第389條第1項第5款、第392條，判決如主文。
中    華    民    國    100   年    8     月    31    日
                  民事第三庭    法  官  邱育佩
以上正本係照原本作成
如對本判決上訴，須於判決送達後20日內向本院提出上訴狀
中    華    民    國    100   年    8     月    31    日
                                書記官  彭麗紅